【裁判字號】    90,上,234
【裁判日期】    920415
【裁判案由】    侵權行為損害賠償
【裁判全文】
臺灣高等法院臺南分院民事判決  九十年度上字第二三四號
     上訴人即附
     帶被上訴人  甲○○
     訴訟代理人  蔡清河律師
     被上訴人即
     附帶上訴人丙○○兼陳.
     兼
     訴訟代理人乙○○兼陳.
右當事人間請求侵權行為損害賠償事件，上訴人對於中華民國九十年七月十七日臺灣
臺南地方法院第一審判決（九十年度訴字第一一０號）提起上訴，被上訴人為附帶上
訴，本院（言詞辯論終結期日：九十二年四月一日）判決如左：
      主      文
原判決關於命上訴人應給付被上訴人【乙○○】【丙○○】所承受之訴訟人【陳顏彩
連】超過新台幣壹拾萬肆仟貳佰元部分，及該部分假執行之宣告，與命負擔訴訟費用
之裁判，均廢棄。
右開廢棄部分，被上訴人【乙○○】【丙○○】所承受之訴訟人【陳顏彩連】在第一
審之訴及假執行之聲請，均駁回。
其餘上訴駁回。
附帶上訴駁回。
第一（命被上訴人等負擔部分除外）、二審訴訟費用，〈上訴部分〉由上訴人負擔百
分之七一，餘由被上訴人【乙○○】【丙○○】連帶負擔；〈附帶上訴〉部分由附帶
上訴人【乙○○】負擔百分之七，由附帶上訴人【丙○○】負擔百分之七，餘由附帶
上訴人【乙○○】、【丙○○】連帶負擔。
      事      實
甲、上訴人（即附帶被上訴人甲○○）方面：
  一、聲明：
  （一）上訴部分：求為判決：(一)原判決不利上訴人部分廢棄。(二)右廢棄部分，被上
        訴人在一審之訴駁回。(三)第一、二審訴訟費用由被上訴人負擔。(四)如受不利
        之判決，願供擔保請准免為假執行。
  （二）附帶上訴部分：求為判決：(一)被上訴人之附帶上訴駁回。(二)第一、二審訴訟
        費用由被上訴人負擔。
  二、陳述：除與原判決記載相同者，予以引用外，補稱：
  （一）檢察官及一、二審刑事判決雖均以上訴人未將挖土機置於牆垣內側，以防止
        牆垣倒塌，致牆垣倒塌壓砸【陳武雄】致傷重死亡，顯有過失責任云云。然
        上訴人甲○○與【陳武雄】同時受僱於訴外人【陳清泰】、【陳維化】父子
        操作挖土機、拆除豬舍，迄民國（下同）八十八年四月十一日，上訴人經雇
        主陳姓父子指示，除留下一片牆外，已然完成拆除行為，於該牆倒塌時，上
        訴人所駕駛之挖土機已停置現場，並未開動，亦即【陳武雄】撿拾木材係於
        挖土機停止工作，牆垣倒塌之前，且上訴人亦在旁密切注意現場狀態，而【
        陳清泰】僱用甲○○操作挖土機，拆除豬舍，並僱用【陳武雄】及【張清音
        】於現場搬運整理拆卸後之雜物及木材，均係由受雇人自己為之，已據上訴
        人及在場人【張清音】於刑事案件偵、審中陳明在卷，是其等工作係由其等
        視情況為之，具有相當之自主性，而本件現場豬舍被拆除之情形，該等牆垣
        本隨時有墜落崩塌之虞，具有相當之危險，此為上訴人與【陳武雄】、【張
        清音】所共見，各該人員於工作時應自我負責本身安全之注意義務，因此，
        各該人員除各自於工作中隨時注意之外，尚難課上訴人以其他防範之注意義
        務，而上訴人駕挖土機拆除豬舍，留下一片牆垣，以便【陳武雄】及【張清
        音】撿拾木材，上訴人將挖土機停於牆垣內側，抓物桿置於外側，以免該牆
        垣向外倒入魚池或壓壞雇用人之水果樹，此乃依據雇用人之指示，且若機臂
        置於內側，【陳武雄】及【張清音】根本不能撿拾木材及整理雜物，此亦據
        證人【張清音】於該刑案偵查中及二審法院調查時證述屬實，故上訴人既係
        依雇用人之指示工作，且挖土機之抓物桿依當時情況又不能置於內側，於現
        場工作時，各人本應隨時注意本件牆垣倒塌，【陳武雄】受壓砸傷重死亡，
        難期上訴人有防範之可能，應無違反注意義務，自無過失之可言。此情業據
        在場人【張清音】於刑事案件警訊中陳稱：「當時挖土機沒有運作，甲○○
        離開駕駛座，在事故現場注意牆之動態‧‧‧我有聽到甲○○在喊‧‧‧甲
        ○○有叫我們閃開快跑‧‧‧」等語得證，此適足以說明本件牆垣倒塌、【
        陳武雄】受壓砸傷重死亡等情，均與【甲○○】之操作挖土機並無關係，難
        期上訴人有防範之可能，故上訴人主觀上並無應注意能注意而不注意之情事
        ，上訴人既無違反注意義務，難認有何過失。
  （二）原判決以證人【張清音】到庭證述：「（牆如拆除你們能否撿拾木材）如牆
        拆除後，我們還是可以撿拾木材，但挖土機要幫我們把牆搬離」，足認上訴
        人在拆除過程中，得以採取危害最輕之方式即將最後一棟豬舍牆壁向內拆倒
        後以挖土機將之搬離現場，再由【張清音】、【陳武雄】整理拆卸後之雜物
        及撿拾木材，而依當時情形又無不能採取此種方式之情事，上訴人竟疏於注
        意及此，而認定上訴人於本件意外有過失責任。然上訴人受僱拆除豬舍，其
        將豬舍完全拆除（連同牆壁），即能完成任務離去，倘非雇主【陳清泰】父
        子指示，先留該片土牆，以便被害人及【張清音】能撿拾完好木材，何以獨
        留該片土牆，並要花費時間在現場注意狀況，對上訴人毫無利益，且費時、
        費心，足見上訴人係依雇主指示所為，其受人工資，不可能違背雇主之指示
        ，則自不能期待其將挖土機機臂置於牆壁內側上方，亦不能期待其先將該片
        土牆拆除，導致損壞木材，而讓被害人及【張清音】撿拾，況上訴人、【陳
        武雄】、證人【張清音】均係同受訴外人【陳清泰】父子僱用而為拆除豬舍
        及整理拆卸後之雜物、木材，均係受雇人自己受雇用人指示後，視情況而為
        之，均具有相當之自主性，依本件現場豬舍被拆除，該等牆垣本隨時有墜落
        崩塌之虞，具有相當之危險，此為上訴人、【陳武雄】及證人【張清音】所
        共見，各該人員於工作中應自我負責本身安全之注意義務，則原判決認定上
        訴人有過失責任，顯有違誤。
  （三）倘認上訴人應負侵權行為之損害賠償責任，雇主已對被上訴人為損害之賠償
        ，依【民法】第二百七十四條之規定，上訴人已免其責任：按受雇人因執行
        職務，不法侵害他人之權利者，由雇用人與行為人連帶負損害賠償責任；又
        因連帶債務人中之一人為清償，而債務消滅者，他債務人亦同免其責任，為
        【民法】第一百八十八條第一項前段及第二百七十四條明文規定。查本件上
        訴人之雇用人【陳清泰】、【陳維化】於事發後，已對被上訴人為損害之賠
        償，此為被上訴人於鈞院第一次準備程序中自承，且有《和解書》在卷可稽
        ，則縱認上訴人難免侵權行為之過失責任，揆諸上開法條規定，上訴人亦已
        免其責任，被上訴人之請求自無理由，而被上訴人與上訴人之雇用人就所受
        損害包括財產上及精神上之損害，各為相當之退讓而達成和解，即被上訴人
        已就達成和解之額度以外之損害放棄其請求權，自不得再為本件之請求，從
        而原判決就此部分疏未審酌，亦有未當。
  （四）何況，本件上訴人與【陳武雄】均同受【陳清泰】父子僱用而工作，係自己
        受雇主指示，視情況而為之，具有相當之自主性，上開牆垣隨時有倒塌之虞
        ，有相當之危險性，為彼等所共見，於各自工作，應自我負責本身安全之注
        意義務，倘認上訴人應負侵權行為之過失責任，依【民法】第二百十七條第
        一項之規定，被害人不無與有過失之情事，上訴人自得主張過失相抵，此部
        分亦為原判決所肯認，而雙方之過失，應各為二分之一，然原判決既認被害
        人【陳武雄】於當時整理拆卸後之雜物及撿拾木材，亦應注意本身之安全，
        其在上訴人拆除牆垣時依當時情形應可預見該無支撐力之牆垣隨時有崩塌之
        可能，竟仍疏於注意趨前撿拾木材，同為其死亡發生之共同原因，僅泛稱經
        斟酌上訴人與被害人【陳武雄】疏失之原因力強弱及擴大程度，認上訴人就
        本件應負百分之八十之過失責任，並未論述何以上訴人與被害人【陳武雄】
        疏失之原因力強弱及擴大程度係為八：二之比例，亦有理由不備之違誤。
  （五）原被上訴人【陳顏彩連】於九十一年八月十三日死亡，本件發生事故時，【
        陳顏彩連】四十五歲，死亡時四十八歲又一月，其受扶養年數應減縮為三年
        ，則其受扶養權利之損害金額應減縮為新台幣（下同）二十一萬六千元之三
        分之一，即七萬二千元。
  三、證據：援用原審所提證據。
乙、被上訴人（即附帶上訴人丙○○、乙○○）方面：
  一、聲明：
  （一）上訴部分：求為判決：(一)上訴人之上訴駁回。(二)訴訟費用由上訴人負擔。
  （二）附帶上訴部分：求為判決：(一)原判於關於駁回原附帶上訴人【陳顏彩連】在
        第一審就九十七萬六千七百零二元、附帶上訴人【乙○○】、【丙○○】各
        八萬元及其利息請求範圍內與該部分假執行之聲請暨命負擔該部分訴訟費用
        之裁判均廢棄。(二)附帶被上訴人甲○○應再給付原附帶上訴人【陳顏彩連】
        九十七萬六千七百零二元、附帶上訴人【乙○○】、【丙○○】各八萬元及
        自九十年一月十三日起至清償日止，按週年利率百分之五計算之利息。(三)前
        項之請求，附帶上訴人願供擔保，請准宣告假執行。(四)附帶上訴費用由附帶
        被上訴人負擔。
  二、陳述：除與原判決記載相同者，予以引用外，補稱：
  （一）上訴人雖受僱於訴外人【陳清泰】操作挖土機拆除豬舍，【陳清泰】並同時
        僱用【陳武雄】、【張清音】撿拾拆除後之木材，經查上訴人具有挖土機操
        作執照，且具有多年操作挖土機經驗，故而其選任上並無過失。另者，本件
        致使【陳武雄】因工作死亡，全係上訴人為圖提早下班，疏於注意而致【陳
        武雄】死亡，並非【陳清泰】於監督上有所疏失所致，又上訴人明知該牆垣
        有向內傾之危險，其基於專業考量，本應以挖土機之抓物桿置於內側以防止
        向內倒塌，或先將該牆垣往內推倒，再指揮【陳武雄】二人撿拾木材，此即
        可避免本件不幸之發生，惟上訴人未能注意同時工作之被害人安危而生此侵
        權行為，而該危害並非雇用人【陳清泰】所能事先預防或監督，故而上訴人
        賠償範圍應屬全部。原審不查，竟將【陳清泰】基於同鄉○○道義上之補償
        金七十萬元予以扣除，為此，被上訴人依法提起附帶上訴。
  （二）又被害人【陳武雄】及【張清音】係受上訴人指示撿拾木材，其亦不能預知
        上訴人挖土機抓物桿置於該牆垣之外側，嗣被害人撿拾木材時，牆垣因挖土
        機抓物桿自動垂下之重力致向內傾倒，故而被害人應屬無法預見其危險，自
        不應令其負百分之二十之過失責任，是附帶上訴人依法聲明附帶上訴。
  三、證據：除援用原審所提證據外，補提除戶戶籍謄本、診斷證明書影本、最高法
      院九十一年度台上字第七四八三號刑事判決影本各一件為證。
丙、本院依職權調閱台灣台南地方法院檢察署（下稱台南地檢署）八十九年度偵續字
    第四九號〔含八十八年度營偵字第九八六號、八十八年度相字第五六五號、台灣
    台南地方法院（下稱台南地院）八十九年度訴字第七０六號、本院八十九年度上
    訴字第九八四號、最高法院九十一年度台上字第七四八三號〕業務過失致死刑案
    偵審全卷。
      理      由
一、按原被上訴人（即附帶上訴人）【陳顏彩連】於訴訟進行中之九十一年八月十三
    日業已死亡，被上訴人（即附帶上訴人）【乙○○】、【丙○○】分別為【陳顏
    彩連】之子女，係【陳顏彩連】之法定繼承人，有其提出之《除戶戶籍謄本》（
    參見本院卷第七八、七九頁）可證，則其依【民事訴訟法】第一百七十五條第一
    項具狀聲明就【陳顏彩連】部分承受訴訟，核無不合，應予准許，合先敘明。
二、本件被上訴人等（即附帶上訴人）起訴主張：上訴人甲○○係挖土機操作員，受
    僱於【陳清泰】拆除【陳清泰】所有坐落台南縣麻豆鎮○○里○○○段八之九四
    地號土地上之豬舍，於八十八年四月十一日下午五時十五分許在拆除豬舍時，明
    知應注意牆垣並無任何支撐隨時有倒塌之危險，自有防止危險發生之義務，應隨
    時採取必要之安全措施，且依當時情形又無不能注意之情事，竟疏於注意及此，
    操作挖土機破壞牆垣，致牆垣崩塌壓砸在現場搬運整理拆卸後雜物及木材之【陳
    武雄】，致【陳武雄】因頭胸部壓砸傷合併骨折及血氣胸、多發性損傷合併內出
    血送醫急救無效死亡。原被上訴人【陳顏彩連】、及被上訴人【乙○○】、【丙
    ○○】分別為被害人【陳武雄】之配偶、子女，爰依侵權行為之法律關係，求為
    命上訴人應給付(一)原被上訴人【陳顏彩連】一百四十一萬四千零四十五元〔含
    殯葬費：四０五、五００元；扶養費：五０八、八四五元；精神慰撫金：五
    ００、０００元（實際金額應為一、四一四、三四五元）；(二)被上訴人【乙○○
    】、【丙○○】各五十萬元（即精神慰撫金）及均自八十八年四月十二日起至清
    償日止，按週年利率百分之五計算之利息之判決等語〔原審判命上訴人應給付
    【陳顏彩連】四十萬六千八百十四元、【乙○○】、【丙○○】各三十二萬
    元，而駁回渠等其餘部分之請求；被上訴人僅就敗訴中之一部分附帶上訴，請求
    上訴人應再給付【陳顏彩連】九十七萬六千七百零二元、乙○○、丙○○
    各八萬元及自九十年一月十三日起算之法定遲延利息〕。
三、上訴人（即附帶被上訴人）則以：伊自八十八年三月三十日起，受【陳清泰】、
    【陳維化】父子僱請駕駛挖土機拆除渠等所有之豬舍，迄八十八年四月十一日，
    依其父子之指示，留下一片牆，以便渠等另僱請之工人【陳武雄】、【張清音】
    撿拾木材，已然完成拆除行為，於該牆倒塌時，上訴人所駕駛之挖土機已停置現
    場，並未開動，牆垣倒塌之前，上訴人亦在旁密切注意現場狀態，而【陳清泰】
    僱用【陳武雄】及【張清音】於現場搬運整理拆卸後之雜物及木材，均係由受雇
    人自己為之，其等工作係視情況為之，具有相當之自主性，而依其情形，該等牆
    垣本隨時有墜落崩塌之虞，具有相當之危險，為上訴人與【陳武雄】、【張清音
    】所共見，各該人員於工作時應自我負責本身安全之注意義務，故上訴人既係依
    雇用人之指示工作，且挖土機之抓物桿依當時情況又不能置於內側，【陳武雄】
    受壓砸傷重死亡，難期上訴人有防範之可能，應無違反注意義務，自無過失可言
    。退言之，縱令上訴人應負侵權行為之損害賠償責任，被害人【陳武雄】不無與
    有過失之情事，而雙方之過失，應各為二分之一，上訴人自得主張過失相抵；又
    雇用人【陳清泰】、【陳維化】於事發後，已對被上訴人為損害之賠償，被上訴
    人已就達成和解之額度以外之損害放棄其請求權，上訴人已同免賠償責任，被上
    訴人自不得再為本件之請求；何況，原被上訴人【陳顏彩連】已於九十一年八月
    十三日死亡，則其請求之扶養費應減縮為七萬二千元等語，資為抗辯。
四、被上訴人等主張上訴人係挖土機操作員，受僱於【陳清泰】拆除【陳清泰】所有
    之豬舍，於八十八年四月十一日下午五時十五分許在拆除豬舍時，因牆垣崩塌壓
    砸在現場搬運整理拆卸後雜物及木材之被上訴人等之夫、父【陳武雄】，致【陳
    武雄】因頭胸部壓砸傷合併骨折及血氣胸、多發性損傷合併內出血送醫急救無效
    死亡之事實，業據渠等提出本院八十九年度上訴字第九八四號刑事判決、殯葬費
    《收據》、《戶籍謄本》等為證（均影本‧參見原審卷第八—一四頁），而被害
    人【陳武雄】確因本件事故受有頭胸部壓砸傷合併骨折及血氣胸、多發性損傷合
    併內出血，送醫急救無效死亡之事實，亦經台南地檢署檢察官督同法醫師相驗無
    訛，製有〔勘驗筆錄〕、〔相驗屍體證明書〕、〔驗斷書〕足憑（參見台南地檢
    署八十八年度相字第五六五號卷第一六—二三頁），復為上訴人所不爭，自堪信
    為真實。又被上訴人等主張上訴人於拆除上開豬舍時，明知應注意牆垣並無任何
    支撐隨時有倒塌之危險，有防止危險發生之義務，應隨時採取必要之安全措施，
    且依當時情形又無不能注意之情事，竟疏於注意，應負過失責任等情，雖為上訴
    人所否認，並以前揭各情詞置辯，但查：
（一）上訴人於刑案警訊時先係陳稱：「（問：為何你不將外牆一同拆除後，才讓陳
      武雄及張清音進入現場搬木樑？）因為我若將外牆一同拆除，拆除後之磚塊會
      壓住木樑，使搬運工作增加困難。所以我才會留下外牆未拆。」（參見台南地
      檢署前開相驗卷第六頁正反面）；而於檢察官第一次訊問時亦陳稱：「（為何
      不先拆除外牆，再搬運木樑？）因為先拆會壓到木樑，他人要搬木樑時不好工
      作。」（參見台南地檢署前開相驗卷第二五頁反面）；嗣後始主張係受雇主【
      陳清泰】【陳維化】父子指示，先留該片土牆，以便工人【陳武雄】及【張清
      音】能撿拾完好木材云云，則該牆是否確係上訴人受【陳清泰】【陳維化】父
      子之指示始留下，已不無疑義；再觀證人【張清音】於原審證稱：「（問：
      牆為何不全部拆除，再撿拾木材？）我不清楚。」、「如牆拆除後，我們還是
      可以撿拾木材，但挖土機要幫我們把牆搬離。」（參見原審卷第九一、九二頁
      ）；上訴人於前開刑案在本院刑事庭審理時陳稱：「我們做了十天後才發生
      意外，之前作業方式是我把豬舍拆掉後由老闆僱請的工人到豬舍將木料撿拾，
      撿拾後我們才又去作業。」（參見本院前開刑案卷第六０頁）等語，可見「撿
      拾完好木材」，並非【陳武雄】及【張清音】受僱服勞務之內容，則上訴人主
      張係受雇主【陳清泰】【陳維化】父子指示，先留該片土牆，以便【陳武雄】
      及【張清音】能撿拾完好木材云云，即非可採。則證人【陳清泰】於原審證稱
      ：「‧‧‧而甲○○未將牆壁拆除後就叫陳武雄、張清音撿拾，甲○○他是開
      怪手，他比較內行，牆壁未拆除，是他決定，不是我交代的。」、證人【陳維
      化】於原審證稱：「‧‧‧甲○○沒有將牆壁拆下，陳武雄、張清音去撿拾，
      不是我交代的。」（參見原審卷第一一三、一一四頁）等語，洵屬可信。又上
      訴人於警訊時已陳稱：「（問：你是否知道外牆有倒塌之危險？）我知道。」
      （參見上開刑案相驗卷第六頁）、於檢察官訊問時亦陳稱：「（問：木樑拆除
      牆壁會倒下可知？）我們知道會搖動，且有在注意。」（參見前開相驗卷第二
      五反面、二六頁）、「這是全部要拆除之東西，大家都要注意危險性，我們也
      不知何時會倒塌，我也沒有辦法知道何時會倒。」（參見台南地檢署八十九年
      度偵續字第四九卷第二０頁）等語，復參證人【陳清泰】於檢察官訊問時證稱
      ：「（該工程有危險性，可知？）之前已拆除八棟，其中有一棟也有這種情形
      ，有何危險性，他們都知道，他們也有在注意。」（參見上開刑案相驗卷第二
      六頁反面、二七頁），足見上訴人早已預見該牆並無任何支撐隨時有倒塌之危
      險，自應採取必要安全措施以防止危害之發生，亦即上訴人對於本件危害事故
      之發生，已有預見之可能性，自應負防止其發生之義務；而上訴人既得預見該
      危害事故結果之發生，卻仍自主決定讓被害人【陳武雄】先行撿拾木材、雜物
      再拆除牆垣，且未同時採取避免危害事故結果發生之防護措施，則其對於危害
      結果之發生即有風險分攤之義務，進而不能以各該人員於工作中應自我負責本
      身安全之注意義務等詞，推諉其責任；何況，被害人【陳武雄】欲撿拾木材、
      雜物勢必彎下身體做事，自難期其能專注牆垣是否倒塌，衡情上訴人應清楚被
      害人【陳武雄】之注意義務及實際注意之能力勢必較低，而需仰賴上訴人為其
      注意，上訴人既然亦自主決定在旁為其注意，即係為被害人【陳武雄】承擔不
      能注意或注意能力減低之風險，當不得事後復主張被害人【陳武雄】應自我負
      責本身安全以卸責。此為本院刑事庭所同認，因以上訴人係從事業務之人，因
      業務上之過失致人於死，而判處有期徒刑二月確定在案，有本院依職權調取之
      前開刑案全卷可稽。至於上訴人另主張其將挖土機停於牆垣內側，抓物桿置於
      外側，以免該牆垣向外倒入魚池或壓壞雇用人之水果樹，乃依據雇用人之指示
      ，且若機臂置於內側，【陳武雄】及【張清音】根本不能撿拾木材及整理雜物
      云云，但因本件事故之發生乃源於上訴人自主決定讓被害人【陳武雄】先行撿
      拾木材再拆除有危險之牆垣，已如前述，而雇用人【陳清泰】【陳維化】既未
      曾指示上訴人留下該牆垣，則縱有指示該牆垣不要向外倒，亦應是拆除結果不
      要向外倒之事，尚無法逕認與本件危害事故之發生有相當因果關係。綜上，上
      訴人對於本件危害事故結果之發生，實有預見其能發生而確信其不發生之有認
      識過失，上訴人抗辯其無過失云云，顯不可採。
（二）按因故意或過失，不法侵害他人之權利者，負損害賠償責任；又不法侵害他人
      致死者，對於支出殯葬費之人，亦應負損害賠償責任。被害人對於第三人負有
      法定扶養義務者，加害人對於該第三人亦應負損害賠償責任；不法侵害他人致
      死者，被害人之父、母、子、女及配偶，雖非財產上之損害，亦得請求賠償相
      當之金額；八十八年四月二十一日修正公布而於八十九年五月五日生效施行前
      （下稱修正前）【民法】第一百八十四條第一項前段、第一百九十二條、第一
      百九十四條分別定有明文。查原被上訴人【陳顏彩連】為被害人【陳武雄】之
      妻，被上訴人【乙○○】、【丙○○】為被害人【陳武雄】之子女，有渠等提
      出之戶籍謄本可稽（參見原審卷第一三－一四頁），則渠等依侵權行為之法律
      關係，請求上訴人負損害賠償責任，即非無據。茲依被上訴人等請求賠償之項
      目及金額，分述如下：
    (一)【殯葬費】部分：
      原被上訴人【陳顏彩連】主張因被害人【陳武雄】死亡，由其支出殯葬費四十
      萬五千五百元乙節，已據其提出殯葬費收據及台南縣鹽水鎮公所公墓使用費收
      據（均影本‧參見原審卷第十－十二頁）為證，復為上訴人所不爭執（參見原
      審卷第三三頁；本院卷第四六頁），而核對其支出之項目及金額，並未逾因意
      外身故一般民間殯葬支出之標準，並無不合理之情事，自無不合，應予准許。
    (二)【扶養費】部分：
      按直系血親相互間互負扶養義務；又夫妻互負扶養之義務，其負扶養義務之順
      序與直系血親卑親屬同，其受扶養權利之順序與直系血親尊親屬同；【民法】
      第一千一百十四條第一款、第一千一百十六條之一分別定有明文；原被上訴人
      【陳顏彩連】係被害人【陳武雄】之妻，為四十三年七月十一日出生，有其戶
      籍謄本之登載可稽，於被害人【陳武雄】於八十八年四月十一日死亡時，年齡
      為四十四歲又九月（折合四四‧七五年），而被害人【陳武雄】係三十二年五
      月三十日出生，為台南地檢署前開相驗卷附《相驗屍體證明書》所載明，距八
      十八年四月十一日死亡時，得年五十五年十月又十一日（折合五五‧八五年－
      小數點第二位以下四捨五入），如依「內政部統計之台閩地區八十八年度關於
      『台灣省』地區人口之餘命：男性為七一‧五二歲、女性為七七‧八一歲」為
      基準計算渠等之餘命，原被上訴人【陳顏彩連】之餘命為三三‧０六年，被害
      人【陳武雄】之餘命為一五‧六七年，依原被上訴人【陳顏彩連】與被害人【
      陳武雄】之餘命數分析，原被上訴人【陳顏彩連】得受被害人【陳武雄】扶養
      之年數僅為被害人【陳武雄】餘命數一五‧六七年，原被上訴人【陳顏彩連】
      以其餘命三四‧四六年計算其受被害人【陳武雄】扶養之費用額，自非有據。
      又被害人【陳武雄】於八十八年四月十一日死亡時，尚有子【乙○○】（六十
      五年二月七日生）及女【丙○○】（六十九年八月九日生），為其戶籍謄本所
      載明，依法對原被上訴人【陳顏彩連】亦同負法定扶養義務，然因【丙○○】
      於斯時尚未年滿二十歲，尚難認具有扶養原被上訴人【陳顏彩連】之能力，應
      認被上訴人【丙○○】自年滿二十歲成年時起始有扶養原被上訴人【陳顏彩連
      】之能力；而自被害人【陳武雄】死亡時（4.11.）距被上訴人【丙○○】成
      年時（8.9.）止，尚有一年三月二十八日（折合一‧三二年－小數點第二位
      以下四捨五入）；因此，原被上訴人【陳顏彩連】於其夫【陳武雄】死亡後之
      前一‧三二年僅得受其夫【陳武雄】及子【乙○○】二人扶養，在【陳武雄】
      餘命之後一四‧三五年（即15.67-1.32=14.35）則得受其夫【陳武雄】及子【
      乙○○】與女【丙○○】三人扶養。又原被上訴人【陳顏彩連】主張以每年七
      萬五千元計算受扶養之金額，並未超過行政院主計處統計之國民平均每人消費
      標準額，亦未逾一般人受扶養之程度，自無不合。然原被上訴人【陳顏彩連】
      已於九十一年八月十三日死亡，為兩造所不爭，則原被上訴人【陳顏彩連】得
      受被害人【陳武雄】扶養之時間，亦僅限於其死亡前，因此，原被上訴人【陳
      顏彩連】實際得受被害人【陳武雄】扶養之年限為三‧三三年－小數點第二位
      以下四捨五入），而其受扶養之期間既均在本院言詞辯論終結（4.1.）前，
      自無扣除期前利息之問題；準此，原被上訴人【陳顏彩連】所得請求由被害人
      【陳武雄】扶養之金額為：九九、七五０元｛即〔（75,000×1.32）÷2〕（
      前一‧三二年由二人扶養）+〔（75,000×2.01）÷3〕（後二‧０一年由三人
      扶養）=99,750｝。上訴人抗辯【陳顏彩連】請求之扶養應減縮為七萬二千元
      云云，並無可採。原被上訴人【陳顏彩連】超過該金額之扶養費請求，即非正
      當。
    (三)【精神慰撫金】部分：
      查被害人【陳武雄】為原被上訴人【陳顏彩連】之夫，被上訴人【乙○○】、
      【丙○○】之父，其與【陳顏彩連】攜手共組家庭、扶育子女數十年，現子女
      均已成年，本可得享天倫之樂，不料竟因上訴人之過失行為致死，被上訴人等
      突遭此喪夫、喪父之痛，哀痛逾恆，尤其原被上訴人【陳顏彩連】，中年喪偶
      ，實足令其痛不欲生，精神上遭受極大痛苦，不言可喻，則被上訴人等主張渠
      等精神受有痛苦，而請求上訴人賠償精神慰撫金，自屬有據。經查：原被上訴
      人【陳顏彩連】為國小畢業，生前並無工作；被上訴人【乙○○】、【丙○○
      】均為高職畢業，分別在工廠上班，月入約二萬餘元，已據渠等分別陳明在卷
      （參見本院卷第三六頁、九十二年四月一日言詞辯論筆錄）；上訴人則為高中
      肄業，現為挖土機駕駛，為其在前揭刑案警訊時所自承（參見台南地檢署前揭
      相驗卷第五頁）；兩造身分相當，均無顯著之社經地位；又原被上訴人【陳顏
      彩連】名下有土地一筆、一九八七年份之車輛一部，八十八年度利息所得四千
      三百八十二元，別無其他財產；而被上訴人【乙○○】名下有土地一筆、房屋
      一棟，八十八年度申報綜合所得總額約為一萬五千零三元；而被上訴人【丙○
      ○】名下無財產，八十八年度申報綜合所得總額約為十四萬三千八百七十一元
      ；上訴人【甲○○】名下有一九九七年份車輛一部及八十八年度申報綜合所得
      總額約為三十四萬三千四百五十五元；有財政部台灣省南區國稅局台南縣分局
      九十年六月六日南區國稅南縣資字第九００一三一六五號函送之歸戶財產查詢
      清單及八十八年度綜合所得稅各類所得資料查詢表附原審卷可按（參見原審卷
      第九八－一０七頁）。經斟酌兩造之前開教育程度、社經地位、經濟能力、被
      上訴人等因此遭受精神上痛苦之程度等一切情狀，認原被上訴人【陳顏彩連】
      得請求上訴人賠償之精神慰撫金以五十萬元為適當；而被上訴人【乙○○】、
      【丙○○】二人得請求上訴人賠償之精神慰撫金則各以四十萬元為適當，渠等
      二人超過上開金額之請求，並非正當。
    (四)綜右所述，被上訴人等所得請求之金額如下：
    1.原被上訴人【陳顏彩連】：一、００五、二五０元｛即405,500+99,750+500,0
      00元=1,005,250｝。
    2.被上訴人【乙○○】：四００、０００元。
    3.被上訴人【丙○○】：四００、０００元。
（三）第按損害之發生或擴大，被害人與有過失者，法院得減輕賠償金額或免除之；
      修正前【民法】第二百十七條第一項定有明文。又參酌最高法院七十三年台再
      字第一八二號判例意旨：〔民法第一百九十二條第一項規定不法侵害他人致死
      者，對於支出殯葬費之人，亦應負損害賠償責任，係『間接被害人』得請求賠
      償之特例。此項請求權，自理論言，雖係固有之權利，然其權利係基於侵權行
      為之規定而發生，自不能不負擔『直接被害人』之過失，倘『直接被害人』於
      損害之發生或擴大與有過失時，依『公平之原則』，亦應有民法第二百十七條
      過失相抵規定之適用。〕。查本件依被上訴人等請求上訴人賠償之內容，應係
      基於渠等為「間接被害人」之地位，而請求上訴人賠償【殯葬費】、【扶養費
      】、【精神慰撫金】，因此，被上訴人等依【民法】第一百九十二條第一、二
      項及第一百九十四條之規定而為本件之主張，乃係基於侵權行為之規定而發生
      ，本諸「公平之原則」，亦應負擔「直接被害人」【陳武雄】之過失，而有【
      民法】第二百十七條過失相抵規定之適用。查：由證人【陳清泰】於前開刑案
      檢察官訊問時證稱：「（該工程有危險性，可知？）之前已拆除八棟，其中有
      一棟也有這種情形，有何危險性，他們都知道，他們也有在注意。」（參見上
      開刑案相驗卷第二六頁反面、二七頁）、證人【張清音】於原審證稱：「‧‧
      ‧我們三個人的工作，都是由自己決定去做，不受別人指揮。」（參見原審卷
      第九一頁）等語，可知被害人【陳武雄】對於牆垣有倒塌之危險，應有預見，
      而其卻仍自己決定投身危險當中，則其對於事故結果之發生即難謂無與有過失
      ，惟如前所述，被害人欲撿拾木材乃必然需彎下身體做事，而多需仰賴上訴人
      為其注意，上訴人既然亦自主決定在旁為其注意，即係為被害人承擔其不能注
      意之風險，進而在斟酌雙方過失之輕重時，上訴人即需負擔較重之過失責任。
      再參上訴人於刑案第一審審理時陳稱：「‧‧‧我當時我先破壞牆垣，原本要
      讓它全倒，‧‧‧，當時我並未做支撐的防護。」（參見台南地院八十九年度
      訴字第七０六號卷第一二頁）等語，益明本件危害事故發生之風險乃上訴人所
      製造，上訴人本應控制危險之發生，而不得以被害人【陳武雄】自己決定投身
      其所製造之危險當中，而減免其主要責任。申言之，上訴人於拆除豬舍時明知
      應注意牆垣並無任何支撐，隨時有倒塌之危險，應採取發生損害最輕微之方式
      即將牆壁向內拆倒後以挖土機將之搬離現場，再由被害人【陳武雄】整理拆卸
      後之雜物及撿拾木材，而依當時情形又無不能採取此種方式之情事，上訴人竟
      疏於注意及此，為造成【陳武雄】被倒塌牆垣壓砸致死之主因，而被害人【陳
      武雄】於當時整理拆卸後之雜物及撿拾木材，亦應注意本身之安全，其在上訴
      人拆除牆垣時依當時情形應可預見該無支撐力之牆垣隨時有崩塌之可能，竟仍
      疏於注意趨前撿拾木材，同為其死亡發生之共同原因，因此，依其危險發生之
      原因力及注意程度分析，上訴人就本件危害之發生，應負百分之八十之過失程
      度，而被害人【陳武雄】僅負百分之二十之過失程度即足；上訴人主張雙方應
      各負二分之一之過失責任云云，並無可取。因此，依上訴人應負擔百分之八十
      過失責任之比例計算被上訴人等所得請求之金額如下：
    1.原被上訴人【陳顏彩連】：八０四、二００元｛即1,005,250×0.8=804,200｝
      。
    2.被上訴人【乙○○】：三二０、０００元｛即400,000×0.8=320,000｝。
    3.被上訴人【丙○○】：三二０、０００元｛即400,000×0.8=320,000｝。
（四）又按受雇人因執行職務，不法侵害他人之權利者，由雇用人與行為人連帶負損
      害賠償責任。但選任受雇人及監督其職務之執行，已盡相當之注意或縱加以相
      當之注意而仍不免發生損害者，雇用人不負賠償責任；為修正前【民法】第一
      百八十八條第一項所明定。查本件上訴人係受訴外人【陳清泰】僱用以挖土機
      拆除其所有之十餘棟豬舍，而被害人【陳武雄】及【張清音】亦同受訴外人【
      陳清泰】僱用整理拆卸後之雜物及撿拾木材，業據訴外人【陳清泰】證陳在卷
      （參見原審卷第五三、一一三頁）；綜合證人【陳清泰】所稱：「因為當時之
      豬舍已拆除，而該拆除的豬舍，就跟照片（存於原審卷末證件存置袋）相似，
      撿拾的木材跟照片只有長度、大小不同而已。」（參見原審卷第五四頁）、「
      豬舍的建材跟照片雷同，但我沒有交代所撿的木材都必須要完好的，而是所有
      的木材都要撿拾，以便於豬舍拆除後的整理」、「‧‧‧以前在拆除的時候，
      有的豬舍上的磚塊會掉下來，因為甲○○拆除的時候，沒有將牆壁完全拆掉，
      他認為沒有危險，而有磚塊掉下來的情形，不是整片牆倒下來」（參見原審卷
      第一一四－一一五頁）及證人【張清音】證述：當時陳清泰沒有在現場等語（
      參見原審卷第九二頁）。足認訴外人【陳清泰】並未交代被害人【陳武雄】及
      【張清音】撿拾完好之木材，而在拆除豬舍之過程中曾發生掉落磚塊足以發生
      令受雇人受傷之情事，其未能因此更加嚴格督促上訴人稍加注意，或採取其他
      必要安全措施，或親自監督指示或要求【陳武雄】及【張清音】待拆倒牆壁搬
      離後再行整理撿拾木材，反於上訴人在拆除剩最後一片無支撐之牆垣時離開現
      場，任由上訴人與【陳武雄】【張清音】三人繼續進行所分配之工作，故【陳
      清泰】就上訴人拆除豬舍工作之執行，難認已盡相當之注意，不因其已受台南
      地檢署檢察官不起訴處分而得免監督疏懈之責，自不能依首揭法條但書之規定
      免其雇用人之連帶賠償責任，故雇用人【陳清泰】應與為受雇人之上訴人就被
      害人【陳武雄】之死亡，負連帶損害賠償之責。又因連帶債務人中之一人為清
      償，而債務消滅者，他債務人亦同免其責任，為修正前【民法】第二百七十四
      條所明定。查雇用人【陳清泰】於本件事故發生後，業已賠償原被上訴人【陳
      顏彩連】七十萬元，有原被上訴人【陳顏彩連】與【陳清泰】簽立之《和解書
      》（影本‧參見原審卷第四七、六一頁）足憑，依該《和解書》第一條雖載：
      「一、甲方（即陳清泰）付給乙方（即陳顏彩連）『道義上補償』‧‧‧」等
      語，然依【陳清泰】於原審所證：「我事後有跟原告（即被上訴人等）和解，
      我『賠償』原告七十萬元，約定對我的民事、刑事責任部分不能追溯（訴？）
      ，只就我的部分，沒有包括甲○○的部分。」（參見原審卷第五三頁）、「我
      有跟原告和解，是就我的部分，因陳武雄受僱於我而死亡，和解的部分不包括
      被告（即上訴人）的賠償。」（參見原審卷第一一三、一一四頁）等語，足認
      【陳清泰】與原被上訴人【陳顏彩連】和解而賠償之七十萬元，係【陳清泰】
      應負之雇主賠償金額，而非如該《和解書》所載之「道義上補償」；是以原被
      上訴人【陳顏彩連】自雇主【陳清泰】所受領之七十萬元賠償範圍內，連帶債
      務既已消滅，依前述規定上訴人在該金額範圍內亦同免其損害賠償責任，於該
      範圍內原被上訴人【陳顏彩連】自不得再向上訴人請求，從而該部分應自上訴
      人應給付原被上訴人【陳顏彩連】八十萬四千二百元中扣除，換言之，原被上
      訴人【陳顏彩連】得向上訴人請求損害賠償之金額為十萬四千二百元，逾此部
      分金額之請求，即非正當。
（五）按給付有確定期限者，債務人自期限屆滿時起，負遲延責任。給付無確定期限
      者，債務人於債權人得請求給付時，經其催告而未為給付，自受催告時起，負
      遲延責任；其經債權人起訴或依督促程序送達支付命令者，與催告有同一之效
      力，修正前【民法】第二百二十九條第一、二項定有明文。又遲延之債務，以
      支付金錢為標的者，債權人得請求依法定利率計算之遲延利息。但約定利率較
      高者，仍從其約定利率；而應付利息之債務，其利率未經約定，亦無法律可據
      者，週年利率為百分之五；亦為同法第二百三十三條第一項及第二百零三條所
      明定。查本件侵權行為於八十八年四月十一日發生，被上訴人等自斯時起固得
      請求上訴人負侵權行為損害賠償責任，然上訴人所負該侵權行為損害賠償之債
      務並未定有給付之期限，而被上訴人等並未能證明於九十年一月五日（原審收
      狀日期）向原審起訴請求上訴人賠償前之八十八年四月十二日已催告上訴人賠
      償，則被上訴人等請求上訴人應自八十八年四月十二日起負遲延責任，自屬無
      據，自難認上訴人應自八十八年四月十二日起應負遲延給付之責。但查被上訴
      人在原審之起訴狀繕本已於九十年一月十二日送達於上訴人收受（參見原審卷
      第十八頁送達證書），依修正前【民法】第二百二十九條第二項規定，上訴人
      應於九十年一月十三日起始負遲延責任，則被上訴人等請求上訴人給付之遲延
      利息之起算日應為九十年一月十三日，從而，被上訴人等請求上訴人自九十年
      一月十三日起，按年息（即週年利率）百分之五計付遲延利息，即屬正當，逾
      該期日前之請求，尚非正當，要難准許。
五、綜上所述，被上訴人等基於侵權行為損害賠償之法律關係，請求上訴人應賠償原
    被上訴人【陳顏彩連】殯葬費、扶養費及精神慰撫金十萬四千二百元，應給付被
    上訴人【乙○○】、【丙○○】精神慰撫金各三十二萬元及均自九十年一月十三
    日起至清償日止，按年息（即週年利率）百分之五計算之利息，洵屬正當，應予
    准許；逾此部分之請求，並非正當，而難准許。原審於上開應准許之範圍內，判
    命上訴人分別如數給付，並准兩造之聲請，分別酌定相當之擔保金額為准、免假
    執行之宣告，核無不合；上訴人就上開部分指摘原判決為不當而聲明廢棄，為無
    理由，應予駁回；又原審無從預期並審酌原被上訴人【陳顏彩連】於餘命終了前
    之九十一年八月十三日死亡之事實，因而判命上訴人賠償原被上訴人【陳顏彩連
    】之金額超過十萬四千二百元部分（即三０二、六一四元），即有未洽；上訴意
    旨就此部分，指摘原判決為不當，為有理由，應由本院將原審關於此部分不當之
    判決廢棄，並改判駁回原被上訴人【陳顏彩連】此部分之請求及假執行之聲請。
    又原審就被上訴人等上開不應准許部分，因而駁回被上訴人等之請求（含假執行
    之聲請），經核並無不合，被上訴人等就渠等敗訴中之一部分附帶上訴，請求上
    訴人應再給付【陳顏彩連】九十七萬六千七百零二元、乙○○、丙○○各
    八萬元及自九十年一月十三日起算之法定遲延利息，為無理由，應予駁回。
六、又民事訴訟法第四百六十六條第一項所定得上訴第三審之利益額數，業經司法院
    於九十一年一月二十九日以（九一）院台廳民一字第０三０七五號函提高為一百
    五十萬元，並定於九十一年二月八日起實施。查本件命上訴人應給付被上訴人【
    乙○○】、【丙○○】之金額合計為七四四、二００元｛即(一)【陳顏彩連】：一
    ０四、二００元；(二)【乙○○】：三二０、０００元；(三)【丙○○】：三二０、
    ０００元｝，並未逾一百五十萬元；而駁回被上訴人等附帶上訴（含上訴人上訴
    有理由部分）請求之金額合計為一、四三九、三一六元｛即(一)【顏陳彩連】：九
    七六、七０二元（附帶上訴部分）＋三０二、六一四元（上訴人上訴有理由部分
    ）；(二)被上訴人【乙○○】：八０、０００元；(三)被上訴人【丙○○】：八０、
    ０００元｝，亦未逾一百五十萬元；則兩造對本判決均不得提起第三審上訴，是
    以本判決經本院宣示後即告確定（民事訴訟法第三百九十八條第二項前段參照）
    ，則原判決所命上訴人應給付原被上訴人【陳顏彩連】之金額雖有變更，其所酌
    定之假執行擔保金，自無變更之必要，附此敘明。
七、據上論結，本件上訴為一部有理由，一部無理由，附帶上訴為無理由，依民事訴
    訟法第四百五十條、第四百四十九條第一項、第七十九條但書、第八十五條第一
    項但書、第二項，判決如主文。
中      華      民      國    九十二    年      四      月    十五      日
                              臺灣高等法院臺南分院民事第一庭
~B1審判長法官  王  惠  一
~B2      法官  吳  上  康
~B3      法官  蘇  清  恭
右為正本係照原本作成。
本判決不得上訴。
中      華      民      國    九十二    年      四      月    十五      日
~B法院書記官  洪  雅  美


司法院資訊處製作；財團法人民間司法改革基金會備份。
